臺灣高等法院民事判決　　　　九十年度上字第一００八號
　 上　訴　人　 戊○○
　 被 上訴 人　 己○○
　　　　　　　　丁○○
　　　　　　　　乙○○
　　　　　　　　甲○○
　　　　　　　　丙○○
　　　　　　　　簡宏明
右列當事人間請求排除侵害等事件，上訴人對於中華民國九十年七月三十一日臺灣基
隆地方法院第一審判決（八十九年度訴字第四０五號），提起上訴，本院判決如左：
　　　　主　　文
原判決關於命上訴人給付之金額超過新台幣柒萬貳仟玖佰參拾捌元本息部分及該部分
假執行之宣告暨命上訴人負擔訴訟費用之裁判均廢棄。
右開廢棄部分，被上訴人在第一審之訴及假執行之聲請均駁回。
其餘上訴駁回。
第一、二審訴訟費用由被上訴人負擔三分之一，餘由上訴人負擔。
        事    實
一、上訴人聲明求為判決：(一)、原判決關於不利上訴人部分廢棄。(二)、上開廢棄部分
　　，被上訴人在第一審之訴及假執行之聲請均駁回。(三)、第一、二審訴訟費用由被
　　上訴人負擔。其事實上陳述，除與原判決記載相同部分，予以引用外，並補稱略
　　以：(一)、土地被他人占有達一定期間，對主張占有時效完成取得地上權人，無法
　　提出反證時，地政機關或司法機關審理時，即應准許。(二)、上訴人之祖父占用被
　　上訴人所共有系爭坐落基隆市○○區○○段四八七地號內如附圖所示Ｂ、Ｃ、Ｄ
　　、Ｅ部分土地（下稱系爭土地）時，即在該土地上興建房屋，供居住使用，乃有
　　行使地上權之意思。(三)、系爭土地位於坡道，且在巷弄之內，為自用小客車所不
　　能到達，以百分之十為計算損害賠償金之標準，實有過高。所用之證據，除援用
　　原審之立證方法外，並補提出：系爭土地地籍謄本為證。
二、被上訴人聲明求為判決：(一)、上訴駁回。(二)、第二審訴訟費用由上訴人負擔。其
　　事實上陳述，除與原判決記載相同部分，予以引用外，並補稱略以：(一)、上訴人
　　所有之基隆市○○區○○路十四巷十五號房屋（下稱系爭房屋），緊鄰基隆市○
　　○路，交通方便，環境清幽，適宜住居，被上訴人請求上訴人賠償之金額並無過
　　高之情事。(二)、上訴人使用系爭土地係與其所有之同所四八四之二一地號土地合
　　併使用，上訴人就其自己所有土地之如附圖所示Ａ部分，既係以行使所有權之意
　　思而建屋使用，則與之無法分離之系爭如附圖所示Ｂ、Ｃ、Ｄ、Ｅ部分土地，應
　　亦係以所有權意思而興建系爭房屋使用，故上訴人就系爭土地並無行使地上權之
　　意思。所用之證據，除援用原審之立證方法外，並補提出：現場照片四張為證。
 　 　　理    由
一、本件被上訴人起訴主張：上訴人就系爭四八七地號內如附圖所示Ｂ、Ｃ、Ｄ、Ｅ
　　部分土地，主張以時效取得地上權登記，並無合法之證明文件，其所提出之四鄰
　　證明，皆屬無權占有被上訴人所共有土地之人所出具，自非屬合法之四鄰證明，
　　不能證明上訴人係以行使地上權之意思，故上訴人地上權登記請求權不存在。系
　　爭四八七地號土地為伊等所共有，上訴人無權占有系爭四八七地號內如附圖所示
　　Ｂ、Ｃ、Ｄ、Ｅ部分土地，面積共八十四點五平方公尺，興建系爭房屋居住使用
　　，依民法第七百六十七條規定，伊等自得請求上訴人將系爭土地上之系爭房屋拆
　　除，並將所占用之基地返還；又上訴人無權占用伊等所共有之系爭土地建築房屋
　　，因而受有相當於租金之利益，應依土地法第九十七條第一項規定，以土地及其
　　建築物申報總價年息百分之十計算，自民國（下同）八十年六月二十日起至八十
　　九年十月三十一日止，應有新台幣（下同）一百六十四萬四千九百三十三元等情
　　，爰求為(一)確認上訴人就系爭四八七地號地內如附圖所示Ｂ、Ｃ、Ｄ、Ｅ部分，
　　面積共八十四點五平方公尺土地之時效取得地上權登記請求權不存在。(二)上訴人
　　應自系爭房屋遷出，並將系爭房屋拆除，將所占用基地交還被上訴人。(三)上訴人
　　應給付被上訴人一百六十四萬四千九百三十三元，及其中一百五十八萬八千六百
　　元自八十九年六月三十日起；其中五萬六千三百三十三元自八十九年十月三十一
　　日起，均至返還土地之日止，按年息百分之五計算利息之判決（原審判決(一)上訴
　　人就坐落系爭四八七地號內如附圖所示Ｂ、Ｃ、Ｄ部分，面積共七十三點五平方
　　公尺土地之時效取得地上權登記請求權不存在。(二)上訴人應將系爭如附圖所示Ｂ
　　、Ｃ、Ｄ、Ｅ部分，面積共八四點五平方公尺之房屋及屋前雨遮、雨棚等建物拆
　　除，並將其占用之基地返還被上訴人。(三)上訴人應給付被上訴人九十二萬三千八
　　百六十八元，及自八十九年十二月十日起，至清償日止，按年息百分之五計算之
　　利息；而駁回被上訴人其餘之請求。上訴人就其敗訴部分，聲明不服；被上訴人
　　則就其敗訴部分未聲明不服）。
　　上訴人則以：自伊之祖父林許輝起，即設籍於系爭房屋，一直均係以行使地上權
　　之意思，居住使用，已逾二十年時效取得期間，自得依時效取得之規定，申請地
　　上權登記。被上訴人主張伊未具備行使地上權之意思，並無證據以資證明，故伊
　　就系爭四八七地號內如附圖所示Ｂ、Ｃ、Ｄ部分土地已具備時效取得地上權之要
　　件，雖未完成地上權登記，但仍非無權占有；又系爭四八七地號內如附圖所示Ｅ
　　部分土地已供作道路使用數十年，且非供伊一家使用，尚包括其餘鄰居，已具備
　　公用地役權；又被上訴人請求伊自八十年六月起，相當於租金之損害，已逾五年
　　之消滅時效，不得請求云云，資為抗辯。
二、經查被上訴人主張上訴人在伊等所共有之系爭四八七地號內如附圖所示Ｂ、Ｃ、
　　Ｄ部分土地上搭建房屋及雨遮；並在如附圖所示Ｅ部分土地上搭蓋雨棚，計占用
　　面積共八十四點五平方公尺之事實，為上訴人所不爭執，並有土地登記謄本（見
　　本院卷第六二頁）可証，復經原審赴現場勘驗並囑託基隆市地政事務所實施測量
　　鑑定，製有勘驗筆錄（見原審卷第二三六頁）、土地複丈成果圖（見原審卷第二
　　四０頁）及現場照片（見原審卷第二四八至二五一頁）可稽，自堪信為真實。
三、按主張因時效取得地上權者，依民法第七百七十二條準用同法第七百六十九條或
　　第七百七十條之規定，須以行使地上權之意思而占有他人之土地，經過二十年或
　　十年之期間，始得請求登記為地上權人。此項以行使地上權之意思，依民法第九
　　百四十四條第一項規定以觀，既不在推定之列，自須由占有人負證明之責。又占
　　有人無法律上之權源在他人土地上有建築物或其他工作物或竹木，可能係基於侵
　　權行為之意思，亦可能基於越界建築使用，亦或界址不明，致誤認他人土地為自
　　己所有，或因不知為他人土地而誤為占有使用，尚難僅以占有人在他人土地上有
　　建築物或其他工作物或竹木之客觀事實，即認占有人係基於行使地上權之意思而
　　占有（參照最高法院八十七年度台上字第一二八四號判決）。本件上訴人主張伊
　　占用系爭土地建屋居住使用，係因時效取得地上權云云，固據其提出戶籍謄本、
　　房屋稅籍證明及鄰居熊武雄出具之證明書為證（見原審卷第五十六至五十八頁）
　　，惟查上開文件，充其量僅能據為證明上訴人有設籍居住之事實，依上開說明，
　　仍不能推定上訴人即有行使地上權之意思而占有，即上訴人所舉出之證人陳秋水
　　在原審僅證稱，系爭房屋係於五、六年前所加蓋，內部使用面積無變化云云，亦
　　不能證明上訴人有行使地上權之意思。是被上訴人請求確認上訴人就系爭四七八
　　地號內如附圖所示Ｂ、Ｃ、Ｄ部分，面積共七十三點五平方公尺土地之時效取得
　　地上權登記請求權不存在，自屬有據，應予准許。
四、次按所有人對於無權占有或侵奪其所有物者，得請求返還；對於妨害其所有權者
　　，得請求除去之；有妨害其所有權之虞者，得請求防止之，民法第七百六十七條
　　定有明文。上訴人既未因時效而取得地上權，即無占有系爭土地之合法權源，則
　　被上訴人本於所有人之地位，請求上訴人將系爭如附圖所示Ｂ、Ｃ、Ｄ、Ｅ部分
　　，面積共八十四點五平方公尺之房屋、雨遮及雨棚拆除，並將所占用之基地返還
　　被上訴人，亦屬有據，應予准許。雖如附圖所示Ｅ部分土地長年供公用通行之道
　　路，亦僅使被上訴人與國家間成立公法上之公用地役權關係，上訴人僅具有反射
　　利益，不得據此拒絕返還土地，且該土地既仍屬被上訴人所共有，仍享有所有物
　　排除侵害請求權，僅係在公用地役權關係下，其所有權之行使應受限制，不得違
　　反公眾通行之目的，而被上訴人請求上訴人拆除該部分土地上所搭蓋之雨棚，正
　　係在遂行公眾通行之目的，附此敘明。
五、復按依不當得利之法則，請求返還不當得利，以無法律上之原因而受利益，致他
　　人受有損害為其要件，故其得請求返還之範圍，應以對方所受之利益為準，非以
　　請求人所受損害為準，無權占有他人土地，可能獲得相當於租金之利益為通常社
　　會之觀念（參照最高法院六十一年台上字第一六九五號判例）。上訴人既無權占
　　有被上訴人所共有系爭土地，則被上訴人依不當得利之法則，請求上訴人賠償相
　　當於租金之利益，亦屬有據。又按土地法第九十七條第一項規定，城市地方房屋
　　之租金，以不超過土地及其建築物申報總價年息百分之十為限；又此項規定，依
　　同法第一百零五條規定，於租用基地建築房屋準用之。所謂土地申報價額係指土
　　地所有人依土地法所申報之地價而言，此觀土地法第一百四十八條、土地法施行
　　法第二十五條及平均地權條例第十六條前段規定至明。經查，系爭土地自七十九
　　年度起至八十九年度止之申報地價，每平方公尺均為二千四百八十元，有土地登
　　記謄本可據（見本院卷第六十二頁），且為兩造所不爭執，爰斟酌系爭土地坐落
　　於基隆市○○路，交通便利，附近房屋多為新建之大樓，系爭房屋為磚造鐵皮屋
    ，於六十年間所建造，供住家使用之情形，業經本院受命法官赴現場勘驗屬實，
    記明筆錄（見本院卷第六十六頁），認應以該土地申報地價年息百分之七計算為
    適當，故被上訴人請求上訴人返還自八十四年十一月十一日起至八十九年十月三
    十日止，共四年十一月又二十日之相當於租金之利益，計七萬二千九百三十八元
    【其計算式為：（2,480元×7﹪×84.5（即占用面積）×4）＋（ 2,480元×7﹪
    ×84.5÷12×11）＋（2,480元×7﹪×84.5÷12÷30×20）= 72,938元，元以下
    四捨五入】，及自起訴狀繕本送達翌日之八十九年十二月十日起，至清償日止，
    按年百分之五計算之利息部分，亦屬有據，應予准許；至超過上開部分之請求，
    即屬不應准許。
六、從而，原審就前開應予准許部分，所為上訴人敗訴之判決，核無違誤，上訴論旨
　　猶執前詞指摘原判決此部分不當，求予廢棄改判，為無理由；就前開不應准許部
　　分，所為上訴人敗訴之判決，自有未洽，上訴論旨指摘原判決此部分不當，求予
　　廢棄改判，為有理由。
七、至兩造其餘之攻擊或防禦方法及未經援用之證據，經本院斟酌後，認為均不足以
　　影響本判決之結果，自無逐一詳予論駁之必要，併此明。
八、據上論結，本件上訴為一部有理由，一部無理由，依民事訴訟法第四百四十九條
　　第一項、第四百五十條、第七十九條但書，判決如主文。
中　　　華　　　民　　　國　　九十一　　年　　　六　　　月　　 十八　　 日
                              台灣高等法院民事第十三庭
                                  審判長  法  官  林  鄉  誠
                                          法  官  王  聖  惠
                                          法  官  劉  清  景
右正本係照原本作成。
上訴人如不服本判決，應於收受送達後二十日內向本院提出上訴書狀，其未表明上訴
理由者，應於提出上訴後二十日內向本院補提理由書狀（均須按他造當事人之人數附
繕本）上訴時應提出委任律師或具有律師資格之人之委任狀；委任有律師資格者，另
應附具律師及格證書及釋明委任人與受任人有民事訴訟法第四百六十六條之一第一項
但書或第二項（詳附註）所定關係之釋明文書影本。
被上訴人不得上訴。
中　　　華　　　民　　　國　　九十一　　年　　　六　　　月　　 二十　　 日
 　　　　　　　　　　　　　　　　　　　　 書記官  高  澄  純
附註：
民事訴訟法第四百六十六條之一（第一項、第二項）：
對於第二審判決上訴，上訴人應委任律師為訴訟代理人。但上訴人或其法定代理人具
有律師資格者，不在此限。
上訴人之配偶、三親等內之血親、二親等內之姻親，或上訴人為法人、中央或地方機
關時，其所屬專任人員具有律師資格並經法院認為適當者，亦得為第三審訴訟代理人
。
